【裁判字號】    99,上訴,2825
【裁判日期】    991021
【裁判案由】    妨害自由
【裁判全文】
臺灣高等法院刑事判決                99年度上訴字第2825號
上  訴  人
即  被  告  甲○○
選任辯護人  楊益松律師
上列上訴人因妨害自由案件，不服臺灣新竹地方法院98年度訴字
第272號，中華民國99年6月23日第一審判決（起訴案號：臺灣新
竹地方法院檢察署97年度偵字第7760號），提起上訴，本院判決
如下：
    主  文
上訴駁回。
    事  實
一、甲○○前於民國96年間，因詐欺案件經台灣新竹地方法院以
    96年度竹簡字第84號判決判處有期徒刑3 月，再經同法院以
    96年度聲減字第2697號裁定減為有期徒刑1 月15日確定，甫
    於96年12月14日易科罰金執行完畢，仍不知悔改，甲○○因
    乙○○於97年10月6 日，在新竹縣竹東鎮○○路某小吃店及
    「紫玫瑰檳榔攤」等處賭博，輾轉積欠其賭債新台幣（下同
    ）300 萬元，雙方約定於97年10月15日清償，並由乙○○書
    立借據1紙、本票4紙為憑。乙○○因無力清償，乃避居新竹
    市○○路○ 段172巷2弄13號其姊住處中，致甲○○四處尋找
    討債未果。
二、於97年10月16日下午某時，甲○○經吳賢鋒（業經原審判處
    罪刑確定）通知乙○○前妻丙○○現身在新竹市○○路、經
    國路路口，乃夥同吳賢鋒、2 名不詳姓名年籍成年男子（其
    中1 名綽號「小黑」、另名男子下稱甲男，起訴書誤載甲○○、吳賢鋒、小黑等3人）共4人，上前要求丙○○代找乙○○出面解決債務，丙○○無奈駕車搭載甲○○，吳賢鋒等3
    人則另駕車號3611-TM 號車輛，同往乙○○藏匿地點。迨同
    日下午4 時許抵達後，乙○○外甥莊兆峻（起訴書誤載為莊
    兆鈞）接獲丙○○來電主動下樓與甲○○等人虛與委蛇。約
    莫20分鐘後，乙○○下樓查看遭發現，甲○○、吳賢鋒、「
    小黑」及甲男竟共同基於剝奪他人行動自由之犯意聯絡，由
    其中1人強勾搭乙○○肩膀，甲○○原與丙○○在車上商談
    ，見狀下車，向前走並口出：「欠我錢還敢跑，我一樣可以
    抓的到你」之類的話，強要乙○○上車至他處商談如何償債
    。乙○○礙於甲○○等人來勢兇兇、人多勢眾，不敢反抗而
    隨同上車。嗣甲○○等4人分乘2輛車搭載乙○○前往新竹縣
    竹東鎮○○路之「味曼卡拉OK店」商討債務。未幾，電邀
    丙○○前來商談，丙○○在莊兆峻陪同下趨車前往，停留約
    半個小時，因該店吵雜，旋於同日晚上7、8時許，一行人轉
    往新竹縣竹東鎮之「花言木語餐廳」繼續談判，另有與甲○○等4人有犯意聯絡之4名成年男子到場助勢。席間，甲○○
    要求丙○○籌措現金，始讓乙○○離去，丙○○遂電聯乙○○父親黃統生籌措現金前來清償。因「小黑」不耐久候，竟
    逾越原共同剝奪他人行動自由之犯意聯絡範圍，另基於恐嚇
    危害安全之單獨犯意，當場恫稱：「要將乙○○之眼睛矇起
    關到狗籠裡」及「要叫小弟準備傢伙伺候他」等語，經丙○○向甲○○反應後，隨即制止安撫「小黑」不要這樣。迄同
    日晚上10時許，吳賢鋒另有私事先行離去。因黃統生始終未
    出面，甲○○命乙○○在其家人尚未出面解決之前，不能離
    開，乙○○恐遭不測，被迫同意，甲○○另命不詳姓名年籍
    成年男子將乙○○載往新竹縣竹東鎮○○路43號「王子大飯
    店」501號房投宿，並另派有犯意聯絡之2名不詳姓名年籍成
    年小弟同房睡覺加以看管而私行拘禁。翌日（17日）下午2
    時許離開「王子大飯店」，再由該等小弟搭載乙○○至新竹
    縣竹東鎮河濱公園、火車站旁新公園，晚上則載至圓棟國小
    旁土地公廟睡覺，仍由該等小弟輪流看守。期間，甲○○多
    次電聯丙○○要求先行籌措償還150萬元，惟丙○○表示至
    多僅能籌措100萬元，遭甲○○拒絕。迄同年月18日乙○○
    未能獲釋，丙○○乃報警處理。嗣經胡振鵬、「吳董哥」之
    朋友從中與甲○○斡旋，談定以150萬元達成和解，甲○○
    方同意於97年10月18日下午3時許（起訴書誤載為10月19 日
    ）由胡振鵬、「吳董哥」及其他2名姓名年籍不詳男子（起
    訴書誤載甲○○、吳賢鋒、「小黑」等3人）開車將乙○○
    載往新竹縣竹東鎮○○路「雍華會館」釋放，經警偕同丙○○接回乙○○後，方循線查獲上情。乙○○前後遭剝奪行動
    自由與私行拘禁達約47小時之久。
三、案經新竹市警察局第一分局報請臺灣新竹地方法院檢察署檢
    察官偵查起訴。
    理  由
一、以下所引證據，經本院當庭提示，檢察官、上訴人即被告甲○○及其選任辯護人對於被告以外之人於審判外之言詞及書
    面陳述，均表示無意見，同意作為證據（本院卷第34反頁）
    ，且本院審酌該言詞陳述或書面陳述作成時，並無違法或不
    當之狀況，依刑事訴訟法第159條之5第1 項規定，均有證據
    能力，合先敘明。
二、訊據被告對伊與丙○○、吳賢鋒、「小黑」、甲男於上開時
    、地駕車同往乙○○藏匿處，發現乙○○，並搭載乙○○先
    後前往「味曼卡拉OK店」、「花言木語餐廳」商討債務問
    題。期間，電知丙○○前來共商，並由丙○○聯絡黃統生籌
    款解決，因黃統生遲未出面，命小弟偕同乙○○投宿「王子
    大飯店」，復流連於河濱公園、火車站旁新公園、土地公廟
    等地。迄97年10月18日下午3時許，方由胡振鵬等人搭載乙○○至「雍華會館」等情坦承不諱，惟矢口否認有何妨害自
    由犯行。辯稱：乙○○、丙○○對1人或2人勾乙○○肩膀；
    乙○○被勾搭肩膀時，被告及吳賢鋒是否在車上；在「花言
    木語餐廳」被告方有4人或8人有所不同；丙○○稱：一面說
    未見吳賢鋒有無勾住乙○○，卻又說見2人勾住乙○○；一
    面說站得比較遠，卻又說聽到「欠我錢還敢跑」等語，顯不
    符事理，故其等證言均不足採信。乙○○未覺得自由受控制
    ，而丙○○、莊兆峻主觀認知乙○○為被迫等節矛盾。以乙○○主觀上未有遭妨害自由感受，焉能以丙○○、莊兆峻推
    測之詞，率斷有妨害自由犯行云云。
三、然查：
(一)證人乙○○證稱：案發當時，連被告2 人（即甲○○、吳賢
    鋒），其他2個人我不知名字也不認識。其中1名我不認識的
    歹徒手勾搭我肩膀，問我是不是乙○○，我說是，他說甲○○有事找我，隨後將我押上車，當時我沒有反抗。我們坐2
    部車，吳賢鋒開1部車，我坐後座中間，後座有2名不認識的
    男子分坐我左右兩側控制我，甲○○自己另開1 部車。先到
    「味曼卡拉OK店」，吳賢鋒問我債務如何處理，約莫半小
    時，丙○○到來繼續談。後來轉去「花言木語餐廳」後，繼
    續商討債務如何解決。甲○○出面跟我談，看是要找家人、
    朋友，如何把這事解決，其他人坐在別的桌子。16日晚上，
    甲○○找另2名男子跟我一起住在「王子大飯店501號房」。
    住宿期間，甲○○有出現過2、3次，問我怎麼樣，有無問題
    。我沒有1人出門，因我要吃飯，要幹嘛，監視我的2個人都
    會買給我，至17日下午2 時後，離開王子大飯店由監視我的
    人騎機車帶我至河濱公園、火車站旁新公園，晚上則以機車
    載我至圓棟國小旁土地公廟睡覺，睡覺時由該等年輕人輪流
    監視我。歹徒有說要交付300 萬元才肯放我離開等語（偵卷
    第11反、12反、13頁、原審卷第52、53、56、58至60、74、
    120 頁）。證人丙○○證稱：我記得某天，一覺醒來乙○○
    不見了，留3 封信，只說對方15日會來收帳，不用理會對方
    。之後，乙○○在電話中告知欠人家300 萬元賭債。16日我
    約乙○○辦理協議離婚，因被告知道我的車，遂想把車處理
    掉，就繞去經國路車行估價，被告、吳賢鋒等人就出現，被
    告說乙○○欠他錢，他有看到我載乙○○回東大路，我堅稱
    是我侄子，並聯絡莊兆峻下樓，被告怕我跑掉就搭我的車，
    並在車上談還錢價碼，其他人開另部車跟來。我印象中，我
    跟甲○○在車上談，等我發現時，乙○○被一群人圍住，我
    不認識的男子已經勾住乙○○的手，然後，我跟被告就下車
    ，被告走過去，因為我站得比較遠，聽到的意思是說：「欠
    我錢還敢跑，我一樣可以抓的到你」之類的話，那時乙○○
    沒有講話，後來他們把乙○○帶上車，乙○○就跟著他們走
    。隔段時間，我傳簡訊給被告，跟被告說不要對乙○○怎樣
    ，並表示我們可以再談。被告回簡訊說不會對乙○○怎樣，
    後來被告打電話約我去「味曼卡拉OK店」，我就和莊兆峻
    一起去。在該卡拉OK店待了約半個多小時。晚上7、8點，就
    去「花言木語餐廳」。我記得他們共有8人，因為有2桌，4
    個是比較大的，是那個我不認識的男子、被告、吳賢鋒、小
    黑，4個是小弟坐另桌。我應被告要求電聯我公公黃統生處
    理，他表示會處理，但等到快10點，黃統生一直未出現。就
    約下次見面時間，並要把乙○○帶走。小黑就說叫小弟準備
    狗籠、鏈子之類的，要把乙○○關起來，我跟被告說不要這
    樣，被告轉知小黑不需要這樣，乙○○才跟他們走。之後，
    甲○○一直以電話密集跟我聯絡談錢。17日晚上，被告要我
    先將我公公準備好的100萬元現金給他，剩下200萬元要我抵
    押房子貸款，乙○○便可立即返家。後來，我公公給我100
    萬元，我跟甲○○說我有100 萬元給你，你把人放回來給我
    ，甲○○說不行，錢太少等語（偵卷第7、8、61至63頁、原
    審卷第105、107至110、112、120 頁）。證人莊兆峻證稱：
    乙○○因被他人逼債，故在案發前來我家住。案發當天，乙○○在睡覺，我舅媽（丙○○）電知我，我舅舅不在樓上叫
    我下樓，我知道她的意思是不能說我舅舅在樓上，所以我就
    下樓，並對他們說我舅舅不在樓上，他們說要我舅舅下樓，
    因他們有見到我舅舅在我家，之後他們在那邊一直要我叫我
    舅舅下樓。過了20分鐘後，我舅舅自行下來，就被他們帶走
    。之後，我跟我舅媽去一家卡拉OK，見到押走我舅舅的人在
    那裡。他們沒說幾句話就換到一家吃簡餐的地方。後來他們
    談了3到4個小時，還沒談攏，我就先走，我舅媽及舅舅還留
    在那等語明確（偵卷第270頁）。證人黃統生證稱：當時我
    在苗栗，我媳婦打電話跟對方談，後來對方打電話給我說要
    我付300萬元，但我說僅有100萬元能力，所以，沒談成。因
    我媳婦打電話給我，說沒談攏，人沒回來要我去報警救人回
    來等語（偵卷第270、271頁）。以乙○○於原審作證時，表
    明我們已達成和解，不想追究此事（原審卷第74頁），而丙○○於原審作證時，多次表示被告其實對她很客氣（原審卷
    第115 頁），且乙○○、丙○○、莊兆峻均不認識被告，業
    經被告陳明在卷（偵卷第22反頁），並有被告使用00000000
    00號行動電話確實於97年10月16日17時7分、17時10分、17
    時50分、17時51分、18時6分、18時35分，另於97年10月17
    日13時49分與丙○○使用0000000000號行動電話通話或聯繫
    ，有被告上開行動電話申請人基本資料、雙向通聯紀錄在卷
    可參（偵卷第75、83、84頁）。益證乙○○、丙○○、莊兆
    峻、黃統生所證，並無誣陷之情而堪採信。此外，復有借據
    1紙、本票4紙影本存卷可參（偵卷第38至40頁）。
(二)按刑法第302條第1項剝奪他人行動自由罪，以私行拘禁或以
    其他非法方法，剝奪人之行動自由為要件。所謂非法方法，
    當包括強暴、脅迫、恐嚇等足以剝奪他人行動自由之情形在
    內。以乙○○早於案發前即因躲債而避居其姐新竹市○○路
    ○段172巷2弄13號住處，業經莊兆峻陳述在卷（偵卷第269頁
    ），且97年10月之前乙○○從事司機工作，沒有存款，經濟
    狀況不好，沒有能力償還300萬元債務。其父為自耕農，不
    清楚他的經濟狀況或有無儲蓄等情，業經乙○○陳明在卷（
    原審卷第50、58、70頁），衡情一般債務人在無力償還債務
    ，且尚未籌措足夠現金或研妥還債方法時，對債權人避之唯
    恐不及，殊難想像會自願隨同債權人夥同不相識他人前往陌
    生地點而等待不清楚財力狀況之第三人協助解決債務之理。
    是以，乙○○甫下樓遭人強搭肩膀，被告見狀，自丙○○車
    上下來，上前表示「欠我錢還敢跑，我一樣可以抓的到你」
    之類的話，顯然乙○○見被告與吳賢鋒等4人來勢兇兇、人
    多勢眾、口出惡語，不敢拂逆反抗被告等人而被迫上車，堪
    以認定。又被告等4人強押乙○○上車前往「味曼卡拉OK
    店」、「花言木語餐廳」均係討論如何處理債務，並有另4
    名不詳姓名年籍成年男子前來「花言木語餐廳」助勢期間，
    被告要求丙○○聯絡乙○○父親黃統生籌現還款。否則，乙○○不得離開。乙○○亦以丙○○電話與其父黃統生聯絡，
    並告以其在此很好，叫黃統生放心，還問黃統生能不能幫其
    解決問題。他們當天也怕我跑掉不負責任等情，業經乙○○
    證述在卷（原審卷第66頁、偵卷第272頁），倘當下乙○○
    內心未忐忑不安而自願隨同到「味曼卡拉OK店」、「花言
    木語餐廳」協商債務，何以期間會告知其父目前尚安然無恙
    之理？又以黃統生未籌足款項到場，被告即不許乙○○離去
    ，雙方僵持至當晚10時許猶未解決，且丙○○證稱：在「花
    言木語餐廳」內，乙○○坐在丙○○旁，乙○○不敢講話，
    夫妻2人未能交談，因黃統生未能到場，乙○○遂不得不同
    意跟被告等人離去，蓋以乙○○已被抓住，不跟他們走，以
    其弱女子不可能有本事將乙○○帶走等情（原審卷第119 頁
    ），故當下乙○○既無法要求離去，丙○○亦不可能要求帶
    走乙○○，若非乙○○礙於人多勢眾，並遭被告以未還錢無
    法離去加以威嚇下，焉有乙○○捨其姐及丙○○住處均可以
    居住而在身心俱疲、驚駭萬分下仍自願隨同陌生小弟前往「
    王子大飯店」遭看管之理？倘乙○○、丙○○協商同意乙○○留下解決債務，焉有丙○○持續與被告談判未果後，深怕
    乙○○身家安全而報警處理之理？又乙○○對原審審判長詢
    問其，為何他們要幫你買飯吃？你自己去吃飯就可以，這些
    人在那邊（王子大飯店、公園等地）做什麼？是陪你打牌聊
    天？等問題，均沈默不語（原審卷第69頁），足證乙○○同
    往王子大飯店、河濱公園等地，其遭私行拘禁而無法自由離
    去甚為明確。乙○○雖陳述：當時吳某等人拉我手及肩膀要
    我上車，我表示自行上車；我自願與被告一起走，也自願待
    飯店2天，等候我父親處理等情。因乙○○於原審稱：警詢
    所言實在，我不想追究此事，因我們已達成和解（原審卷第
    46、74頁），佐以乙○○對於小黑是否在「花言木語餐廳」
    時，因黃統生未出現，而揚言要將其眼睛矇起來關到狗籠裡
    ，且要叫小弟準備傢伙伺候我等情，於警詢陳述明確，詎於
    原審竟以沒有印象敷衍帶過（偵卷第13頁、原審卷第73頁）
    ，足證乙○○於偵查及原審已因與被告達成和解而避重就輕
    ，語多保留，則乙○○事後迴護被告之詞，自難採信。至丙○○陳述：乙○○自願隨同志偉搭轎車離開；莊兆峻證述：
    乙○○遭人押走，並無言語恐嚇、暴力毆打等情，其等僅係
    描述當下乙○○礙於被告等人來勢兇兇而不敢拂逆而表示自
    行上車即可，要難以此認乙○○行動自由未遭剝奪。
(三)吳賢鋒雖共同參與自乙○○藏匿處迄「花言木語餐廳」期間
    剝奪乙○○行動自由犯行，然其於「花言木語餐廳」期間即
    先行離去，業據乙○○、丙○○證述屬實（原審卷第56、11
    1、194頁），因乙○○積欠賭債之債權人為被告，且都是被
    告與丙○○接觸，故被告才是頭等情，亦經乙○○、丙○○
    證述在卷（原審卷第70、112 頁），並為被告所自承：乙○○是欠我賭債的錢，我不認識乙○○，我要吳賢鋒替他擔保
    （原審卷第75頁）。是以，被告因乙○○積欠其賭債，遂積
    極尋找乙○○出面解決，吳賢鋒到達「花言木語餐廳」後，
    未幾，因故先行離去，後續妨害乙○○自由及私行拘禁犯行
    未參與等情，堪以認定。另乙○○於原審詰問時，基對吳賢
    鋒曾出現在王子大飯店內，因回答遲疑而不是很確定，且吳
    賢鋒使用0000000000號行動電話與被告使用0000000000號行
    動電話，於乙○○遭剝奪自由期間或獲釋後，彼此有所聯絡
    ，以其等為交往多時之友人，尚難以此認吳賢鋒參與後續犯
    行。又吳賢鋒使用0000000000、0000000000號行動電話，於
    97年10月16日至同年月18日期間，並無與丙○○使用000000
    0000號行動電話聯絡，有雙向通聯紀錄在卷為憑（偵卷第84
    、85、184至201、264、265頁），亦證本院上開認定，要非
    無據。
(四)在「花言木語餐廳」內，「小黑」曾出言恫稱：要將乙○○
    眼睛矇起來關到狗籠裡，並說要叫小弟準備傢伙伺候他等語
    ，經丙○○向被告反應後，隨遭被告阻止，並言明還是會讓
    乙○○吃飯睡覺等情，迭據丙○○陳明屬實（偵卷第63頁、
    原審卷第123 頁），因被告與吳賢鋒、小黑、甲男等人事前
    雖認知同往乙○○藏匿處強押乙○○上車商議解決債務問題
    ，然小黑於「花言木語餐廳」久候黃統生未果，出於衝動始
    口出威嚇之語，顯已逾越被告等原妨害自由之本意，亦難認
    被告事先或當場有與之相互謀議，自無法僅因被告偕同「小
    黑」前去，即認被告、吳賢鋒、甲男應就「小黑」此單獨之
    突發行為共同負責。
(五)按共同正犯，在合同之意思內各自分擔犯罪行為之一部，相
    互利用他人之行為，以達其犯罪之目的者，即應對全部所發
    生之結果，共同負責（最高法院28年上字第3110號判例可資
    參照）。又共同正犯之意思聯絡，原不以數人間直接發生者
    為限，即有間接聯絡者亦包括在內（最高法院77年臺上字21
    35號判例參照）。被告與吳賢鋒、「小黑」、甲男強將乙○○自藏匿處帶走後，前往「味曼卡拉OK店」、「花言木語
    餐廳」商討債務如何解決，並因乙○○家人無法籌措款項清
    償而不能任意離開。期間，吳賢鋒有事先離去，嗣被告命數
    名小弟將乙○○帶至「王子大飯店」等處過夜，遲至97年10
    月18日下午3 時許，才釋放乙○○。雖被告、「小黑」、甲
    男未參與「王子大飯店」、公園等地之看管乙○○工作，然
    其等均知悉乙○○未解決與被告間債務問題前，不得離開，
    則除吳賢鋒在「花言木語餐廳」因有事先行離去而未繼續參
    與後續之私行拘禁乙○○犯行及「小黑」於「花言木語餐廳
    」單獨萌生恐嚇乙○○人身安全犯行之外，被告與吳賢鋒、
    「小黑」、甲男就乙○○在藏匿處強令乙○○上車時起，迄
    留置乙○○於「花言木語餐廳」期間之犯行及被告、「小黑
    」、甲男與數名不詳姓名年籍成年男子就「花言木語餐廳」
    起迄將乙○○帶往「王子大飯店」等地私行拘禁犯行，彼此
    間在合同犯意內有互相利用他人行為，以達妨害乙○○行動
    自由之目的，彼此就各階段犯行應負共同正犯責任。
(六)被告雖以前詞置辯。然：
  (1)按證人之證言或共犯之陳述，縱令先後兩歧或未盡相符，仍
    得本於審理所得心證，就其一部分認為真實予以採取（最高
    法院46年度台上字第1155號判例意旨參照）。乙○○、丙○○對於乙○○在藏匿處下樓後，究竟1人或2人勾搭乙○○肩
    膀彼此陳述不一（原審卷第120 頁），然因乙○○甫從其姐
    住處樓上下樓後，遭人發現而強行勾搭其肩膀，斯時，丙○○與被告尚在車上商談，被告見狀始下車上前，已如前述，
    且丙○○證稱：我下車時，看見已經有好幾人圍在乙○○那
    裡（原審卷第120頁），因丙○○未能近身靠近乙○○，僅
    察悉有人圍住乙○○，故難免因視線距離觀察角度而影響判
    斷乙○○究係遭1人或2人勾搭肩膀，然因乙○○、丙○○均
    對於乙○○遭人勾搭肩膀而強押上車等節，證述一致，自難
    僅以對細節稍有不一而認其等所證，不足採信。又丙○○原
    本不識吳賢鋒，直至吳賢鋒在「花言木語餐廳」快要走時，
    經莊兆峻提醒才知道此人，亦據丙○○陳明在卷（原審卷第
    111 頁），故其不知在乙○○藏匿處，乙○○有無遭吳賢鋒
    勾住肩膀，並不違背常情。且乙○○遭不認識之1 人勾搭肩
    膀，被告尚在車內與丙○○商談，被告見狀始下車，並上前
    口出如上惡語，丙○○雖與其等有段距離，仍可清晰聽聞被
    告所言，並非如乙○○究竟遭1人或2人勾搭肩膀須近距離始
    能正確目視，所有不同，故丙○○、乙○○所證，並無矛盾
    之處。然因乙○○本身遭人勾搭肩膀，理應清楚究係1人或2
    人，故本院以乙○○所證，在乙○○甫下樓時，遭1 人勾搭
    肩膀而強行押上車等情，較為可採。另參與乙○○自藏匿處
    遭帶往「味曼卡拉OK店」之人數，乙○○、丙○○於警詢
    中陳明為5人；於偵查中改為4人；復於原審分別改為4 人及
    一共有多少人沒印象，只知道很多人（偵卷第11反、60、7
    、62頁、原審卷第52、107頁）；莊兆峻陳明為4人（偵卷第
    270 頁）；另乙○○、丙○○對於在「花言木語餐廳」內，
    究係4人或8人，雖迭有不同。然其等或因當時乙○○遭強行
    帶走甚為緊張慌亂，或因每個人之觀察能力、記憶能力、表
    達能力有所不同，就此部分情節前後或彼此陳述雖有相左，
    然其等就乙○○遭被告、吳賢鋒等數名成年男子強行帶走，
    並先後在「味曼卡拉OK店」、「花言木語餐廳」協商債務
    之基本事實則屬一致。因乙○○於原審清楚證述：當時伊坐
    上吳賢鋒開的車，2個人坐其兩側，甲○○另外開1部車；丙○○於偵查中亦證述：當時對方係4 個人，被告坐伊的車，
    其他3人另外開1部車；莊兆峻亦明確證述：當時對方係4 個
    人在樓下等情以觀，當時前往乙○○藏匿處強令乙○○離開
    者應係4 個人無誤。且丙○○證稱：在「花言木語餐廳」比
    較有印象的人有8人，因為有2桌，4個比較大的，4個是小弟
    ，比較大的那個我不認識的男子、被告、吳賢鋒、「小黑」
    坐1桌，另4個小弟坐另1 桌。莊兆峻、我、乙○○、旁邊是
    我不認識男子，「小黑」坐我對面，被告坐「小黑」旁邊，
    吳賢鋒好像坐另1桌。另1 桌離我們有3塊磁磚的距離（原審
    卷第109、110頁），以丙○○對現場座位、人數均能一一陳
    述詳細，顯然其印象較乙○○為深刻，自以丙○○所證較為
    可採。
  (2)乙○○事後雖陳以：自願搭車，並同往各餐廳商討債務，復
    投宿「王子大飯店」等情，此純係事後與被告和解不願再追
    究所致。以乙○○自始即震懾於被告等人來勢兇兇、仗恃人
    多勢眾，乙○○在遭被告口出「欠我錢還敢跑，我一樣可以
    抓的到你」之類的話，顯然乙○○意思及行動決定自由已喪
    失無存。甚且因黃統生無法籌措足額現金，乙○○不能離開
    而被迫隨同被告所命數名小弟投宿於「王子大飯店」等地，
    亦屬遭私行拘禁而身不由己，故乙○○翻異前詞，乃因和解
    而亟欲撇清脫離整起事件所致，尚難以此為有利於被告之認
    定。
四、綜上所述，被告所辯，均不足採信。本件事證明確，應依法
    論科。被告聲請傳喚乙○○，因事證已明，核無必要。
五、按刑法第302條第1項所謂以其他非法方法，剝奪人之行動自
    由，係對於同條項私行拘禁之補充規定，若於剝奪被害人之
    行動自由後將被害人拘禁於一定之處所，繼續較久之時間，
    即屬私行拘禁（最高法院86年台上第3619號判決意旨參照）
    。本件被告雖先非法剝奪乙○○行動自由，然事後命小弟將
    乙○○帶往「王子大飯店」等地加以看管，已達私行拘禁之
    程度，核被告所為，係犯刑法第302條第1項剝奪他人行動自
    由罪。被告、「小黑」、甲男及其他不詳姓名年籍數名小弟
    ，就上開全部妨害自由（除「小黑」單純恐嚇危害安全外）
    犯行均有犯意聯絡及行為分擔；另吳賢鋒則僅就乙○○在藏
    匿處強令乙○○上車時起，迄留置乙○○於「花言木語餐廳
    」期間之犯行，與被告等人有犯意聯絡及行為分擔，而均應
    論以共同正犯。被告有如事實欄所載科刑、執行紀錄，有本
    院被告前案紀錄表在卷可稽，被告於上開徒刑執行完畢後5
    年內故意再犯本案有期徒刑以上之罪，應論以累犯，而依法
    加重其刑。
六、原判決認被告罪證明確，適用刑法第28條、第302條第1項規
    定、並因累犯而加重其刑，復審酌被告不思以正當手段求償
    債務，竟自恃人多勢眾，以私行拘禁方式強押還債，對社會
    治安影響甚鉅，念及其未傷害乙○○，談判過程態度尚可，
    且已與乙○○達成和解等一切情狀，量處有期徒刑9 月，經
    核原審認事用法，並無違誤，量刑亦屬妥當，應予維持。
七、被告雖執前詞否認犯行，提起上訴。因乙○○確實遭被告等
    人以私行拘禁方式索債得逞，已如前述，則被告上訴，核無
    理由，應予駁回。至原判決理由欄程序部分第2段第2行記載
    『「及辯護人」並不爭執』等語，以被告於原審並未選任辯
    護人應屬誤載，然因無關判決宏旨，且可由原審裁定更正，
    自無庸撤銷改判，附此敘明。
據上論斷，應依刑事訴訟法第368條，判決如主文。
本案經檢察官劉文水到庭執行職務。
中    華    民    國    99    年    10    月    21    日
                  刑事第二庭審判長法  官 洪光燦
                                  法  官 楊照男
                                  法  官 李麗玲
以上正本證明與原本無異。
如不服本判決，應於收受送達後10日內向本院提出上訴書狀，其
未敘述上訴之理由者並得於提起上訴後10日內向本院補提理由書
（均須按他造當事人之人數附繕本）「切勿逕送上級法院」。
                                  書記官 廖婷璇
中    華    民    國    99    年    10    月    21    日
中華民國刑法第302條
（剝奪他人行動自由罪）
私行拘禁或以其他非法方法，剝奪人之行動自由者，處5 年以下
有期徒刑、拘役或3 百元以下罰金。
因而致人於死者，處無期徒刑或7 年以上有期徒刑，致重傷者，
處3 年以上10年以下有期徒刑。
第1 項之未遂犯罰之。

司法院資訊處製作；財團法人民間司法改革基金會備份。
